臺灣彰化地方法院民事判決
110年度訴字第326號
原      告  鄭彩育  
訴訟代理人  盧志科律師
            王俊凱律師
被      告  鄭美麗  
輔  佐  人  董修宏  
            鄭雅文  

訴訟代理人  蔡瑞煙律師
上列當事人間請求分割共有物事件，本院於民國111年4月14日言
詞辯論終結，判決如下：
    主  文
兩造共有如附表一所示之土地及建物（含附圖即彰化縣彰化地政
事務所民國110年8月12日彰土測字第1867號複丈成果圖所示增建
部分），應分配由被告取得全部，並以新台幣伍佰貳拾萬肆仟伍
佰元補償原告。
訴訟費用由兩造各負擔二分之一。
　　事實及理由
一、原告主張：伊與被告共有如附表一所示坐落彰化縣○○市○○○
    段○○○○段000000地號土地（面積80平方公尺、彰化市○市○○
    住○區○○○○○段○○段0000號建物及其增建部分（門牌號碼為彰
    化縣○○市○○○路000號，下稱系爭房地），應有部分均為1/2
    ，系爭房地並無因使用目的不能分割情形，亦無不能分割協
    議，兩造無法協議分割，爰依民法第823條第1項、第824條
    請求分割系爭房地。又系爭房屋為透天厝，僅有單一出入口
    及室內樓梯，不宜原物分割，系爭土地則為系爭房屋之坐落
    基地，需配合建物之使用情形始能發揮土地效用，故系爭房
    地不宜原物分割，請准將系爭房地分與原告，並依鑑價報告
    所示應有部分1/2之金額補償被告。
二、被告則以：伊於21歲即獨資設立髮廊，系爭房地為伊於69年
    間時，以多年儲蓄出資及跟會購買並增建，但以兩造之母親
    鄭蕭淑之名義登記，並將母親鄭蕭淑接來同住奉養，鄭蕭淑
    去世前，囑咐要將系爭房地移轉予伊，並親自於民國108年4
    月22日申請印鑑證明交給伊辦理移轉，但因鄭蕭淑身體狀況
    越來越差，伊忙於照顧母親，來不及辦理移轉，伊在系爭房
    地居住超過20年，對系爭房地感情深厚，且伊對於原生家庭
    貢獻較多，就系爭房地之應有部分應為2/3、原告為1/3，請
    求將系爭房地由伊單獨取得，伊同意以新臺幣（下同）400
    萬元之價格補償原告等語。
三、查系爭房地原登記於兩造之母親鄭蕭淑名下，鄭蕭淑於108
    年5月19日去世，兩造於同年6月28日辦畢繼承登記為兩造分
    別共有，應有部分各1/2；又系爭房地為透天房屋及其坐落
    基地，建物僅有單一出入口及室內樓梯，各層樓並無單獨出
    入口，應分配與單一所有人較為適當；再系爭房地經鑑定人
    大中不動產估價師聯合事務所鑑定房地價值總額應為10,409
    ,000元等節，為兩造所不爭，並有系爭房地登記謄本、彰化
    縣彰化地政事務所110年7月30日彰地一字第1100006450號函
    及檢附之土地登記申請書、大中不動產估價師事務所111年3
    月11日大中字第1110021號函及檢附之鑑定報告在卷為憑(見
    卷第15至17、97至119、263頁，外置鑑定報告)，並經本院
    偕同地政人員至現場履勘及測量明確，有勘驗筆錄、現場照
    片、彰化縣彰化地政事務所110年8月12日彰土測字第1867號
    複丈成果圖(下稱附圖)在卷可參(見卷第159至191頁、第203
    頁)，堪信為真。
四、兩造就系爭房地之應有部分為何，以及如何分割有所爭執，
    茲判斷如下：
　㈠系爭房地為兩造共有，應有部分各為1/2：
　1.按提起分割共有物之訴，參與分割土地之當事人以全體共有
    人為限，共有人之應有部分以土地登記簿登記者為準。共有
    人縱對土地登記簿登載之共有人或應有部分有所爭執，應另
    以訴訟處理，且該訴訟之法律關係亦非分割共有物訴訟所據
    之先決問題，最高法院103年度台抗字第96號裁定、110年度
     台抗字第590號裁定意旨可資參照。
　2.被告雖抗辯系爭房地為其出資購買，且其就母親鄭蕭淑之奉
    養貢獻較大，應取得系爭房地應有部分2/3云云。然被告並
    未提出系爭房地係由其出資購買之證據，已難認被告抗辯屬
    實。且系爭房地之土地及建物登記簿均載明所有權人為兩造
    、應有部分各1/2等節，為兩造所不爭，已如前述，是系爭
    房地之共有人及應有部分應以土地登記簿登記者為準，被告
    抗辯登記名義與實質所有權不符一事，應另行提起其他訴訟
    ，尚非本件分割訴訟之審理範圍。況兩造於鄭蕭淑去世時並
    非將系爭房地登記為公同共有，而係分割登記為分別共有，
    則當時兩造應就系爭房地之權利歸屬及權利比例已達成分割
    協議，同意應有部分各1/2，被告至本件訴訟始爭執該權利
    比例，自難謂有據。
　㈡系爭房地應採行之分割方式：
　1.按共有物之分割，依共有人協議之方法行之；分割之方法不
    能協議決定，或於協議決定後因消滅時效完成經共有人拒絕
    履行者，法院得因任何共有人之請求，命為下列之分配：⑴
    以原物分配於各共有人。但各共有人均受原物之分配顯有困
    難者，得將原物分配於部分共有人；⑵原物分配顯有困難時
    ，得變賣共有物，以價金分配於各共有人；或以原物之一部
    分分配於各共有人，他部分變賣，以價金分配於各共有人，
    民法第824條第1項、第2項定有明文。又法院定共有物分割
    之方法，固可由法院自由裁量，惟應斟酌各共有人之意願、
    利害關係、共有物之性質、分割前使用狀況、分割後各部分
    所得利用之價值及經濟效用、全體共有人利益等有關情狀，
    於符合公平經濟原則下，為適當之決定。
　2.查系爭房屋為鋼筋混凝土造之4層樓建物，第3、4層及部分1
    、2層建物屬未辦保存登記之增建建物，並無使用上及構造
    上之獨立性，而係供主物共同使用，又系爭房屋僅1樓有前
    後門可獨立出入，其餘各樓層間僅得以內梯相通，並無獨立
    對外樓梯可供通行，則在系爭房屋各樓層另設有樓梯可獨立
    對外通行前，如逕將系爭房屋之1至4樓（含增建部分）之各
    樓層以原物分割方式，分割予原告及被告單獨所有，兩造將
    無法獨立使用各樓層建物，仍須共同使用樓梯空間，顯有礙
    於建物使用而有損經濟價值，故將系爭房地以原物分配予一
    造兼金錢補償或變價分割較為適當；再兩造均表示不願變價
    分割，是系爭房地應分配與原告或被告，並由取得原物之人
    以價金補償他造較為適當。
　3.系爭房地原為兩造之母親鄭蕭淑單獨居住使用，被告之住處
    與系爭房地距離僅約500餘公尺，步行即可抵達；鄭蕭淑於
    生前曾表示逢年過節或平常日比較常與被告往來等情，此有
    google地圖、被告提出由訴外人鄭凱全即原告之子拍攝之影
    片譯文在卷為憑(見卷第147、151頁)，可信被告與鄭蕭淑之
    往來及情感關係較為密切，則系爭房地既曾為鄭蕭淑長久居
    住之處所，被告對系爭房地之感情應較為深刻，由被告取得
    系爭房地應屬恰當。再原告於本院審理時亦曾表示：如被告
    補償與原告之金額超過500萬元，其同意產權全部由被告取
    得等語(見卷第227頁)，而系爭房地經鑑定人評估後，房地
    總價為10,409,000元，如由被告取得原物，原告得受補償之
    金額已高於500萬元，亦無悖於原告之意願，本院衡諸上情
    ，認系爭房地由被告取得，並由被告補償原告應屬公平適切
    之方法。
　4.另按以原物為分配時，如共有人中有未受分配，或不能按其
    應有部分受分配者，得以金錢補償之，民法第824條第3項亦
    有明文。蓋分割共有物而以原物分配於各共有人者，係以各
    共有人存於共有物之應有部分相互移轉，使共有人就各該分
    配所得之部分取得單獨之所有權。故以原物為分配時，倘分
    得價值較高及分得價值較低之共有人均為多數時，該每一分
    得價值較高之共有人即應就其補償金額對於分得價值較低之
    共有人全體為補償，並依各該短少部分之比例，定其給付金
    額，方符共有物原物分割為共有物應有部分相互移轉之本旨
    （最高法院85年台上字第2676號判例意旨參照）。經查：
　⑴經本院囑請大中不動產估價師事務所就系爭房地進行鑑價，
    其結果係略以：系爭土地屬都市計劃之住宅區、系爭房屋為
    4層樓透天厝第1、2層為合法登記建物，但有增建部分；第3
    、4層為整層增建，鑑定人依產權、一般因素、區域因素、
    個別因素、不動產市場現況分析、系爭房地最有效利用情況
    下，採用成本法及土地開發分析法進行評估，鑑定土地價格
    為每坪380,000元，土地總價9,196,000元；合法登記建物之
    部分為527,000元、增建部分分別估算後，系爭房屋之價值
    應為1,213,000元，房地總價為10,409,000元等節，有鑑定
    報告在卷可參（見外置鑑定報告第3、4頁），兩造就此亦不
    爭執（見本院卷第276頁)，則本件將系爭房地之原物分予被
    告，被告須補償原告之金額應為5,204,500元（計算式：000
    00000元÷2＝0000000元）。
  ⑵被告雖主張其就系爭房地及原生家庭之貢獻較大，其僅願補
    償原告400萬元等語。然法院裁判分割共有物，應按共有人
    之應有部分為分配，且該應有部分係以經登記者為準，如共
    有人中有不能按其應有部分受分配者，應以相當於應有部分
    價額之金錢補償之，民法第824條規定甚明。查原告就系爭
    房地之應有部分為1/2已如前述，被告亦不爭執系爭房地之
    整體價額應為鑑定報告所認之10,409,000元，則原告之應有
    部分價值應為5,204,500元，被告主張原告須以低於登記應
    有部分折算之價值比例分配，於法自有未合，自無足採。
五、綜上，本院綜合考量各共有人之應有部分、各共有人對於系
    爭房地之生活、情感依附關係，並審酌系爭房地之使用類別
    、將來實際使用暨市場交易之可能性與價值、道路聯絡情形
    、分割前後各共有人間利益平衡，及共有物之經濟效用得於
    分割後達效益最大化等節，認系爭房地應如主文所示方法分
    割，較為公平合理，俾利兩造。
六、又本件係因分割共有物而涉訟，兩造之行為均可認按當時之
    訴訟程度，為伸張或防禦權利所必要；且分割共有物，乃形
    成訴訟，法院不受當事人聲明分割方法之拘束，故實質上並
    無所謂何造勝訴、敗訴之問題。茲審酌兩造各自因本件分割
    訴訟所得之利益等情，認本件訴訟費用應由兩造依應有部分
    比例（各2分之1）分擔，始為公平，併予敘明。
七、兩造其餘之攻擊或防禦方法及未經援用之證據，經本院斟酌
    後，認為均不足以影響本判決之結果，自無逐一詳予論駁之
    必要，併此敘明。
八、訴訟費用負擔之依據：民事訴訟法第80條之1。
中　　華　　民　　國　　111 　年　　4 　　月　　28　　日
                  民事第二庭    法　官　王姿婷
以上正本係照原本作成。
如對判決上訴，應於判決送達後20日內向本院提出上訴狀。如委
任律師提起上訴者，應一併繳納上訴審裁判費。
中　　華　　民　　國　　111 　年　　4 　　月　　28　　日
                                書記官  吳曉玟
　　　　　　　　　
附表一：
門牌號碼彰化市○○○路000號建物及其坐落之基地    編號 內                    容 面        積 權    利    範    圍  1 彰化縣○○市○○○段○○○○段000000地號土地 80平方公尺 原告：2分之1 被告：2分之1  2 彰化縣○○市○○○段○○○○段0000○號建物(原樓層2層) 106.20平方公尺 原告：2分之1 被告：2分之1 備註：未辦保存登記部分 第一層：23.7 平方公尺（如附圖編號E、F、G所示） 第二層：3.3平方公尺（如附圖編號A、F 所示） 第三層：56.8平方公尺(如附圖編號A至F) 第四層：56.8平方公尺(如附圖編號A至F)